最高法院刑事判決　　　　　　九十六年度台上字第五八九一號
上　訴　人　甲○○
選任辯護人　宋明政律師
上　訴　人　戊○○
選任辯護人　邱明政律師
上　訴　人　乙○○
　　　　　　丁○○
共　　　同
選任辯護人　葉錦郎律師
上　訴　人　丙○○
上列上訴人等因常業詐欺案件，不服台灣高等法院高雄分院中華
民國九十六年一月二十三日第二審判決（九十五年度金上重訴字
第二號，起訴案號：台灣高雄地方法院檢察署九十二年度偵字第
一一五六六、一一五六七、一一八０一、二二四二三、二三六一
二號、九十三年度偵字第一０八一、一一００號），提起上訴，
本院判決如下：
    主  文
原判決撤銷，發回台灣高等法院高雄分院。
    理  由
本件原判決撤銷第一審論處上訴人甲○○、乙○○、丙○○、丁
○○共同以犯洗錢為常業罪刑；論處戊○○連續掩飾因他人重大
犯罪所得財務罪刑之判決，改判論處甲○○、乙○○、丙○○、
丁○○等人共同常業詐欺罪刑；論處戊○○連續幫助常業詐欺罪
刑；固非無見。
惟查：(一)、科刑判決所認定之事實，與所採用之證據不相適合者
，即屬證據上之理由矛盾。原判決事實三、之(二)認定自民國九十
二年三月十七日起，迄九十二年五月三十日止，甲○○、乙○○
、丙○○、丁○○等經手詐領匯款之金額，高達新台幣（下同）
六千一百四十五萬五千元，加上乙○○被逮捕時，當場從其所駕
駛之自小客車上查扣之贓款五百七十一萬一千八百元，共高達六
千七百十六萬六千八百元等情；於理由乙、壹、二之(一)說明上開
事實，業經丁○○、乙○○、甲○○於偵查中及丙○○於警詢、
偵查及第一審準備程序時供承不諱，而採為該項事實認定之依據
。然經核卷內該四人之供述，似無該等自白之筆錄，難謂無證據
上理由矛盾之違法。又丁○○、乙○○、甲○○、丙○○等人，
加入本件詐欺集團之時間似有不同，所經手之贓款金額是否相同
一致？原判決究依憑何項證據為前開經手金額之認定？如何計算
？所謂經手贓款六千一百四十五萬五千元，是否包括乙○○被逮
捕時遭查扣之五百七十一萬一千八百元？均非無疑，原判決未予
釐清，論述明白，其審理猶有未盡，並有理由不備之可議。(二)、
原判決之附表雖列出陳丁郎、張瑞源等詐騙集團之犯罪事實及資
料。然丁○○等人均非自始即加入該詐騙集團，原判決未明確認
定丁○○自九十一年四、五月起；乙○○於九十二年二月十五日
起，加入該詐騙集團後及丁○○招募丙○○、乙○○介紹甲○○
於不同時間加入後，各人究竟參與原判決附表所載何項犯罪事實
之實行；亦未明確認定戊○○自九十一年一月間起，提供「戊○
○、劉新安、劉偉鵬」之帳戶予陳南山、劉志輝及以陳丁郎為首
之詐騙集團，作為常業詐欺匯款之工具，究竟幫助該集團向何人
如何詐得款項之事實，致原判決認定上訴人等之犯罪事實不明，
本院自無從為其適用法令當否之判斷，亦屬無可維持。(三)、有犯
罪之習慣或因遊蕩或懶惰成習而犯罪者，依修正前刑法第九十條
第一項規定，固得於刑之執行完畢或赦免後，令入勞動處所，強
制工作。但行為人有犯罪之習慣或因遊蕩或懶惰成習而犯罪之事
實，須明白認定，然後說明其憑以認定之證據及理由，並使事實
認定與理由說明互相適合，方為合法。原判決事實欄並未明白認
定丁○○因懶惰成習而犯罪，理由卻說明丁○○以犯詐欺罪為常
業，並為本件在台灣地區之重要幹部，其藉此犯罪得以坐享鉅額
收入，而不求正當賺取財物之途徑，亦顯然因懶惰成習而有犯恐
嚇詐騙犯罪之習慣，為矯正其繼續循此不勞而獲之不法行徑，獲
致自身所需之財物，經比較刑法修正前後新舊法之規定，依九十
五年七月一日修正施行前刑法第九十條規定，併予宣告於刑之執
行完畢後，令入勞動場所強制工作之保安處分。不惟理由論述失
其事實依據，亦難謂無事實認定與理由說明相矛盾之違誤。且原
判決該項主文僅諭知「於刑之執行完畢後」，令入勞動場所強制
工作，漏未為「或赦免後」，令入勞動場所強制工作之諭知，尚
有未合。(四)、原審審判時，僅就戊○○被訴違反銀行法及洗錢防
制法之事實為訊問調查，對於其幫助常業詐欺之事實，未依法訊
問調查，給予辯明之機會，即變更檢察官對戊○○之起訴法條，
論處其連續幫助常業詐欺罪刑，不僅違背言詞辯論及直接審理原
則，且妨礙戊○○在訴訟上防禦權之行使，該部分所踐行之訴訟
程序難謂適法。上訴人等上訴意旨分別指摘原判決關於其本人部
分不當，尚非全無理由，應認原判決有撤銷發回更審之原因。至
原判決說明對於丁○○、丙○○、乙○○、甲○○不另為免訴之
諭知，及對於戊○○不另為無罪之諭知部分，基於審判不可分原
則，併予發回更審，附此敘明。
據上論結，應依刑事訴訟法第三百九十七條、第四百零一條，判
決如主文。
中　　華　　民　　國　九十六　年　 十一　 月　　七　  日
                      最高法院刑事第十二庭
                          審判長法官  洪　文　章
                                法官  王　居　財
                                法官  郭　毓　洲
                                法官  黃　梅　月
                                法官  邱　同　印
      本件正本證明與原本無異
                                      書  記  官
中　　華　　民　　國　九十六　年　 十一 　月 　十三 　日
                                                      V
